臺灣板橋地方法院民事判決              100年度訴字第542號
原      告  許月珠
被      告  陳志榮
            林大偉
上一人
訴訟代理人  林勝一
被      告  劉桂伶
上列當事人間請求返還不當得利事件，經本院於民國100 年6 月
16日言詞辯論終結，判決如下：
    主  文
被告陳志榮應給付原告新臺幣貳佰陸拾肆萬陸仟元，被告林大偉
應給付原告新臺幣捌拾萬元，被告劉桂伶應給付原告新臺幣肆拾
柒萬陸仟元，及各自民國一百年二月二十四日起至清償日止，按
年息百分之五計算之利息。
訴訟費用由被告負擔。
本判決於原告分別以新臺幣捌拾捌萬貳仟元、貳拾陸萬柒仟元、
拾伍萬玖仟元為被告陳志榮、林大偉、劉桂伶供擔保後，得假執
行；但被告陳志榮、林大偉、劉桂伶如分別以新臺幣貳佰陸拾肆
萬陸仟元、捌拾萬元、肆拾柒萬陸仟元供擔保，得免為假執行。
    事實及理由
一、原告起訴主張：
（一）緣原告於民國96年5 月起，接獲詐騙集團成員黃林桂電話
      ，自稱其為香港政府合法立案之彩券管理局部長，並告知
      原告若匯入一定之金額到指定帳戶即可護得香港政府彩券
      管理局發行之三星會員卡或四星會員卡。原告乃先匯款予
      訴外人楊群貴、薛守明、江裕昌等人，後又依黃林桂等詐
      騙集團成員指示分別：
   1、96年9 月19日以其胞妹江惠勤之名義，使用臺灣中小企業
      銀行帳戶以匯款方式匯入新臺幣（下同）22萬元於被告陳
      志榮臺北富邦銀行華江分行000000000000帳戶內。
   2、96年9 月28日以其胞妹江惠勤之名義，使用臺灣中小企業
      銀行帳戶以匯款方式匯入29萬6000元於被告陳志榮臺北富
      邦銀行華江分行000000000000帳戶內。
   3、96年10月22日以其胞妹江惠勤之名義，使用臺北富邦銀行
      帳戶以存款方式存入60萬元於被告陳志榮臺北富邦銀行華
      江分行000000000000帳戶內。
   4、96年11月7 日以其胞妹江惠勤之名義，使用臺北富邦銀行
      帳戶以存款方式存入83萬元於被告陳志榮臺北富邦銀行華
      江分行000000000000帳戶內。
   5、96年11月20日伊以別名許麗紅之名義，使用臺北富邦銀行
      帳戶以存款方式存入40萬元於被告陳志榮臺北富邦銀行華
      江分行000000000000帳戶內。
   6、97年2 月19日其胞妹江惠勤之名義，使用臺北富邦銀行帳
      戶以存款方式存入30萬元於被告陳志榮臺北富邦銀行華江
      分行000000000000帳戶內。
   7、96年12月31日以其胞妹江惠勤之名義，使用臺灣中小企業
      銀行帳戶以匯款方式匯入80萬元於被告林大偉臺灣銀行金
      門分行000000000000帳戶內。
   8、98年1 月7 日以其胞妹江思穎之名義，使用臺灣中小企業
      銀行帳戶以匯款方式匯入47萬6000元於被告劉桂伶國泰世
      華銀行新莊分行000000000000帳戶內。
（二）按民法第179 條前段明文：「無法律上之原因而受利益，
      致他人受有損害者，應返還其利益。」原告與本件被告陳
      志榮、林大偉、劉桂伶並不相識，亦未曾有任何法律上之
      關係，從而被告陳志榮受領原告264 萬6000元、被告林大
      偉受領原告80萬元、被告劉桂伶受領原告47萬6000元，當
      符無法律之上原因而受有利益，並致原告受有損害之情形
      ，依法應返還其所受之利益。
（三）為此，依據不當得利法律關係，聲明：被告陳志榮應給
      付原告264 萬6000元，及自本訴狀繕本送達翌日起至清償
      日止，按年息百分之五計算之利息。被告林大偉應給付
      原告80萬元，及自本訴狀繕本送達翌日起至清償日止，按
      年息百分之五計算之利息。被告劉桂伶應給付原告47萬
      6000元，及自本訴狀繕本送達翌日起至清償日止，按年息
      百分之五計算之利息。並表示願供擔保，請准予宣告假執
      行等語。
二、被告答辯理由如下：
（一）被告陳志榮以：伊並不認識原告或其委託存款之人江惠勤
      、許麗紅，甚至被告林大偉、劉桂伶等人，被告與上開人
      等亦無業務上往來，更無債權債務糾紛，故原告請求伊應
      給付原告264 萬6000元，及自本訴狀繕本送達翌日起至清
      償日止，按年息百分之五計算之利息，顯然與法無據。被
      告確實於96年起至98年初，曾逕向大王科技公司總經理王
      經理批發計有面額500 元、600 元、1000元等三種面額之
      「節費卡」供作經營，適有訴外人翁長標與被告洽商，此
      後被告即要求翁長標必須先行匯款至被告臺北富邦銀行華
      江分行000000000000帳戶內，再予以出貨。原告所提上開
      六筆匯款，即係翁長標向被告批發「節費卡」之貨款，翁
      長標自96年5 月起至97年12月止，與被告往來較為頻繁，
      且每次皆由不同人將貨款匯入被告前開帳戶，交易期間往
      來皆銀貨兩訖，被告也不便詢問翁長標與匯款人之關係，
      原告稱因受詐騙集團詐騙，遽認定匯予被告之六筆金額計
      264 萬6000元匯款為不當得利，誠屬不當且矛盾，蓋姑且
      不論原告每筆匯款金額多寡，端視長達5 個月連續之匯款
      行為，硬指係受詐騙集團詐騙，顯有違常情且不合乎邏輯
      ，且事隔2 年多，原告突向被告請求返還不當得利，並以
      受詐騙集團詐騙為其事實及理由，實難令人信服且有可議
      。為此，請求駁回原告之訴，如受不利判決，願供擔保請
      准宣告免為假執行等語。
（二）被告林大偉以：伊長期在大陸經商，主要從事洋酒批發買
      賣業務，經營方式係向大陸供應商採購進口洋酒並批發給
      當地的盤商，原告前開主張其臺灣銀行帳戶乃係被告用於
      給客戶匯款之用。96年12月31日被告臺灣銀行帳戶內系爭
      80萬元款項，由被告97年1 月份客戶銷售明細表（見本院
      卷第109 頁）可知，應係被告與大陸客戶李峰間因買賣洋
      酒業務，李峰支付購買洋酒之款項。再被告所有之銀行帳
      戶均有設置網路約定轉帳等訊息資料，其中包含華南銀行
      王俊晴、彰化銀行謝瑋霖、謝玲玲、土地銀行吳德輝、國
      泰世華連大立菸酒股份有限公司、陽信商銀邦尼企業有限
      公司、永豐銀行合歡國際有限公司、台新銀行連大立菸酒
      股份有限公司、台新銀行吳昇鋒等都是酒商公司或個人的
      銀行資料。被告的帳戶使用均有一定時間且資金進出正常
      ，並非匯入後就立即提領一空的詐騙帳戶，被告系爭帳戶
      確實供被告做生意及理財之用，若被告真有不當得利，豈
      會交付被告生意上使用之帳戶予詐騙集團。為此，請求駁
      回原告之訴。如受不利判決，願供擔保請准宣告免為假執
      行等語。
（三）被告劉桂伶以：被告媳婦吳建芳為一大陸配偶，88年與被
      告兒子林育正結婚後來台定居，因吳建芳有買賣股票習慣
      ，但又礙於尚未取得臺灣合法身分證無法開立銀行帳戶，
      遂央求被告開立一國泰世華新莊分行之戶頭，供其買賣操
      作股票之用，故被告系爭銀行帳戶乃吳建芳所使用，並無
      詐欺行為。另被告媳婦吳建芳在大陸之兄長尚欠其數十萬
      元，吳建芳遂在友人介紹下，透過大陸人鄭建平（身分證
      號碼：000000000000000039；住址：福州市○○區○○街
      新村102 座501 單元），令吳建芳之兄長在大陸將人民幣
      交付鄭建平後，再由鄭建平透過關係將系爭金額以臺幣方
      式，進入吳建芳所使用之系爭被告帳戶內。原告雖於98年
      1 月7 日以其胞妹江思穎名義使用臺灣中小企業銀行帳戶
      以匯款方式匯入47萬6000元至被告系爭帳戶，但吳建芳兄
      長亦於98年1 月4 、7 日分別領取人民幣5 萬元，合計人
      民幣10萬元交予鄭建平，並且吳建芳曾於98年1 月6 日11
      時46分、同日時53分傳簡訊予鄭建平，再度確認其所應匯
      入之臺灣帳戶，甚者系爭匯入被告帳戶之47萬6000元亦未
      於當日或數日內即被提領出去，誠然吳建芳無詐欺、不當
      得利行為。為此，懇請賜准原告之訴駁回。訴訟費用由原
      告負擔。願供擔保，請准宣告免為假執行等語。
三、兩造不爭執之事實：
（一）原告曾分別於96年9 月19日、96年9 月28日、96年10月22
      日、96年11月7 日、96年11月20日、97年2 月19日，以江
      惠勤、許麗紅名義，以匯款或存款方式至被告陳志榮名下
      臺北富邦銀行華江分行000000000000帳戶內，總計264 萬
      6000元。
（二）原告曾於96年12月31日以江惠勤名義，使用臺灣中小企業
      銀行帳戶匯入80萬元，至被告林大偉名下臺灣銀行金門分
      行000000000000帳戶內。
（三）98年1 月7 日原告曾以其江思穎之名義，使用臺灣中小企
      業銀行帳戶以匯款方式匯入47萬6000元於被告劉桂伶國泰
      世華銀行新莊分行000000000000帳戶內。
（四）被告等均與原告間無往來關係，亦無受領原告給付之法律
      上原因。（見本院卷第171 頁背面）
四、本件原告主張與被告互不相識，兩造間無任何法律上之關係
    ，然被告等人因原告之上開匯款，而分別受有246 萬6000元
    、80萬元及47萬6000元之不當得利等語，為被告等人所否認
    ，並以前揭情詞置辯，是本件應審究者為被告三人是否有原
    告所指不當得利之情事。經查：
（一）原告主張其係受詐騙而匯出上開246 萬6000元、80萬元及
      47萬6000元款項至被告陳志榮、林大偉、劉桂伶之上開帳
      戶，相關詐欺案件並經臺灣士林地方法院檢察署以99年度
      偵字第15589 號偵查中之事實，業據其提出96年9 月19日
      、9 月28日臺灣中小企業銀行匯款申請書（匯款人證明聯
      ）影本2 紙、96年10月22日、11月7 日、11月20日、97年
      2 月19日台北富邦銀行存摺類存款存入存根影本4 紙、96
      年12月31日、98年1 月7 日臺灣中小企業銀行匯款申請書
      （匯款人證明聯）影本2 紙、刑事警察局偵七隊受理刑事
      案件報案三聯單1 紙、手機簡訊影本10紙附卷可稽（參本
      院卷第7 頁至14頁、第153 頁至165 頁），並參酌臺灣近
      期因詐騙集團猖獗，民眾因受詐騙而損失鉅額金錢時有所
      聞，而原告於短時間內匯出如此鉅額款項，被告與原告素
      無往來，亦互不認識，亦無受領原告匯款至被告系爭帳戶
      之原因存在（參本院卷第171 頁背面），足認原告主張係
      因受詐騙而匯款至被告系爭帳戶一節，尚堪信為真實。
（二）按「無法律上之原因而受利益，致他人受損害者，應返還
      其利益。雖有法律上之原因，而其後已不存在者，亦同。
      」民法第179 條定有明文。依此規定，不當得利之成立要
      件，必須無法律上之原因而受利益，致他人受損害，且該
      受利益與受損害之間有因果關係存在。查原告確有匯款至
      被告系爭帳戶之事實，為被告等人所不爭執（參本院卷第
      102 頁背面至103 頁），則被告受有上開金額匯入其帳戶
      之利益，致原告受有上開金額之損害，被告之受益與原告
      所受之損害間顯有因果關係存在。本件原告已舉證確有匯
      款至被告系爭帳戶內之事實，而原告主張兩造間並無契約
      或其他法律關係，亦為被告所不爭執，堪認原告已就不當
      得利之構成要件盡其舉證責任。
      被告陳志榮雖以上開原告匯款係伊與翁長標之買賣，由翁
      長標匯入伊帳戶內云云，被告林大偉則辯稱系爭匯款係伊
      大陸客戶李峰匯入伊帳戶云云，被告劉桂伶則辯稱伊之帳
      戶係由其媳婦吳建芳在使用，原告所匯入伊帳戶之款項，
      由吳建芳之兄長領取人民幣10萬元交與大陸人士鄭建平云
      云，然均為原告所否認，被告既辯稱上開匯款係基於另一
      法律原因關係，則依最高法院93年臺上字第2058號判決意
      旨「負舉證責任之當事人，須證明至使法院就該待證事實
      獲得確實之心證，始盡其證明責任。倘不負舉證責任之他
      造當事人，就同一待證事實已證明間接事實，而該間接事
      實依經驗法則為判斷，與待證事實之不存在可認有因果關
      係，足以動搖法院原已形成之心證者，將因該他造當事人
      所提出之反證，使待證事實回復至真偽不明之狀態。此際
      ，自仍應由主張該事實存在之一造當事人舉證證明之，始
      得謂已盡其證明責任」，此時，舉證責任應轉換由被告等
      人負擔，亦即被告等人應就原告之匯款係代辦匯款之人將
      其所收取之款項轉匯至系爭帳戶此法律原因關係存在之事
      實負舉證責任。
（三）被告陳志榮對於辯稱其係與翁長標買賣關係，而由翁長標
      匯入其帳戶云云，並未能舉證以實其說，自不足採信。被
      告林大偉辯稱伊長期在大陸經商，主要從事洋酒批發買賣
      業務，系爭匯款係大陸客戶李峰委託綽號「阿德」者匯款
      給伊，有客戶銷售明細表1 紙可證，因當時無正當匯兌管
      道，故詐騙集團利用此漏洞經由地下匯兌者為兩岸公司行
      號或個人帳戶洗錢，伊之帳戶因此遭到凍結。惟伊之刑事
      部分業經台南地方法院判決無罪，故上開匯款係伊客戶李
      峰所匯入，原告之主張為無理由云云，然查，被告林大偉
      所提出之客戶銷售明細表（參本院卷第109 頁），所指大
      陸客戶李峰（即李董）之銷售金額共計為77萬8595元，與
      系爭之80萬元金額並不相同，難認系爭80萬元即為該筆貨
      款，且被告林大偉就96年12 月31 日所匯入之系爭80萬元
      匯款，亦未能舉證證明確係由大陸客戶李峰所匯入。是其
      所辯系爭匯款80萬元，係大陸客戶李峰所匯入云云，不足
      採信。至於其刑事部分雖經判決無罪，惟僅係不足證明其
      有檢察官所指之犯罪而已，然仍無解於其之上開帳戶確有
      無法律上原因而受領原告所匯入之系爭款項之事實，是其
      此部分之抗辯，亦不足酌採。至於被告劉桂伶所辯伊之帳
      戶係由其大陸媳婦吳惠芳使用一節，固經證人吳惠芳到庭
      證述屬實，惟證人吳惠芳亦證稱上開帳戶於98年1 月7 日
      由原告胞妹江思穎代其匯入47萬6000元，伊及被告劉桂伶
      均與原告互不認識，亦無受領原告所匯入系爭款項之原因
      等語（參本院100 年6 月16日言詞辯論筆錄），而被告劉
      桂伶雖將其帳戶借與其媳婦吳惠芳使用，其仍為該帳戶之
      所有人，是被告劉桂伶之上開帳戶確有受領原告之47萬60
      00元無訛。至於被告劉桂伶所辯原告所匯入伊帳戶之款項
      ，由吳建芳之兄長領取人民幣10萬元交與大陸人士鄭建平
      云云，則係被告與其媳婦吳惠芳及其兄長間之另一法律關
      係，並不足證明被告有受領原告上開所匯款項之合法原因
      ，是被告劉桂伶之上開帳戶於98年1 月7 日受領原告所匯
      入之47萬6000元，並無法律上之原因，而受有該47萬6000
      元之利益，致原告受有損害，亦堪認定。從而，被告三人
      所辯，均不足酌採。
五、綜上所述，原告依據不當得利之法律關係，請求被告陳志榮
    應給付原告264 萬6000元，被告林大偉應給付原告80萬元，
    被告劉桂伶應給付原告47萬6000元，及各自民國100 年2 月
    24日（起訴狀繕本送達翌日）起至清償日止，按年息百分之
    5計算之利息，為有理由，應予准許。
六、兩造均陳明願供擔保，請求宣告假執行或免為假執行，經核
    均無不合，爰分別酌定相當之擔保金額，併准許之。
七、本件事證已臻明確，兩造其餘攻擊、防禦方法及舉證，經核
    與判決之結果不生影響，爰不一一論列，併此敘明。
八、結論：本件原告之訴為有理由，依民事訴訟法第78條、第85
    條第1 項但書、第390 條第2 項、第392 條第2 項，判決如
    主文。
中    華    民    國    100   年    7     月     4    日
                  民事第三庭  法  官  林錫凱
以上正本係照原本作成
如對本判決上訴，須於判決送達後20日內向本院提出上訴狀。如
委任律師提起上訴者，應一併繳納上訴審裁判費。
中    華    民    國    100   年    7     月     4    日
                              書記官  王小芬